臺灣花蓮地方法院民事判決
111年度家繼訴字第3號
原      告  甲ＯＯ   
訴訟代理人  李文平律師
            張照堂律師
被      告  乙ＯＯ   
兼 上一 人
訴訟代理人  丙ＯＯ   
上  一  人
訴訟代理人  許正次律師  法律扶助基金會花蓮分會
被      告  丁ＯＯ   
            戊ＯＯ  
            己ＯＯ   
            庚ＯＯ   
上列當事人間分割遺產事件，本院於民國111年3月16日言詞辯論
終結，判決如下：
    主      文
兩造繼承自被繼承人辛ＯＯ所有如附表一所示之遺產，及原告、被
告乙ＯＯ、丙ＯＯ、壬ＯＯ、己ＯＯ、庚ＯＯ繼承自被繼承人子ＯＯ所有如附
表一所示之遺產，均准予依如附表一分割方法欄所示方法分割。
訴訟費用由兩造按附表二所示之應繼分比例負擔。
    事實及理由
壹、程序方面：
一、按訴狀送達後，原告不得將原訴變更或追加他訴，但請求之
    基礎事實同一，或該訴訟標的對於數人必須合一確定時，追
    加其原非當事人之人為當事人者，不在此限，家事事件法第
    51條準用民事訴訟法第255條第1項第2、5款定有明文。又請
    求分割遺產之訴，為固有必要共同訴訟，其訴訟標的對於共
    同訴訟之各人必須合一確定，應由繼承人中之一人或數人共
    同起訴，並以其他繼承人全體為被告，其當事人適格始無欠
    缺。本件原告原起訴聲明為「原告、被告乙ＯＯ、丙ＯＯ、壬ＯＯ
    、己ＯＯ、庚ＯＯ繼承自被繼承人辛ＯＯ、癸ＯＯ所有如附表一所示
    之遺產，由原告、被告乙ＯＯ、丙ＯＯ各4分之1應繼分比例，及
    被告壬ＯＯ、己ＯＯ、庚ＯＯ各12分之1應繼分比例分別共有（原
    告主張附表一編號3之存款價值為新臺幣〔下同〕302,516元）
    」（見本院卷第23、26至27頁），嗣於民國111年1月24日，
    原告具狀追加被繼承人辛ＯＯ之子丁ＯＯ（非子ＯＯ之子）為本件
    被告（見本院卷第215頁），又於111年3月4日，原告具狀更
    正其上開訴之聲明如主文第1項所示（見本院卷第337、339
    頁）。核原告變更前後之內容，均關涉被繼承人辛ＯＯ、子ＯＯ
    之遺產分割事項，而屬同一請求基礎事實，且原告上開追加
    被告之主張，俾使本件當事人適格完整而無欠缺，揆諸首揭
    條文規定，均應予准許。
二、本件被告己ＯＯ經公示送達受合法通知，有本院國內公示送達
    公告（稿）、網路公示送達公告、公告揭示證書在卷可查（
    見本院卷第229、231、235、321、323、327頁），而本件被
    告丁ＯＯ亦受合法通知，有送達證書附卷可稽（由丁ＯＯ戶籍地
    同居人收受言詞辯論通知書，見本院卷第241、335頁），均
    未於言詞辯論期日到場，經核無民事訴訟法第386條所列各
    款之情形，依家事事件法第51條準用民事訴訟法第385條第1
    項前段規定，爰依原告之聲請，由其一造辯論而為判決。
貳、實體方面：
一、原告起訴主張略以：
（一）被繼承人辛ＯＯ於86年9月24日死亡，遺有如附表一編號1至
      3所示之遺產，其配偶為子ＯＯ，原告、被告乙ＯＯ、丙ＯＯ、
      丁ＯＯ（其母非子ＯＯ）及訴外人子ＯＯ均為被繼承人辛ＯＯ之子
      女，而辛ＯＯ之子丑ＯＯ於85年2月19日死亡，其子女即被告
      壬ＯＯ、己ＯＯ、庚ＯＯ依法代位繼承蘇秀清對辛ＯＯ之應繼分。
      又辛ＯＯ之配偶癸ＯＯ於104年11月7日死亡，遺有如附表一編
      號4至7所示之遺產，則子ＯＯ繼承辛ＯＯ之應繼分由其子女即
      原告、被告乙ＯＯ、丙ＯＯ，及其孫子即被告壬ＯＯ、己ＯＯ、庚
      ＯＯ（代位繼承父丑ＯＯ對子ＯＯ之應繼分）再轉繼承。而各繼
      承人之應繼分比例計算如下：
　　1.原告、被告乙ＯＯ、丙ＯＯ、壬ＯＯ、己ＯＯ、庚ＯＯ繼承自辛ＯＯ之
      應繼分，再加上其等再轉繼承自子ＯＯ繼承辛ＯＯ之應繼分，
      其等就附表一編號1至3遺產之應繼分比例如附表二所示（
      計算式詳如附表一備註欄第三點）。另被告丁ＯＯ非子ＯＯ之
      子，故無再轉繼承自子ＯＯ繼承辛ＯＯ之應繼分，被告丁ＯＯ對
      被繼承人辛ＯＯ之應繼分仍為6分之1，經通分後為72分之12
      。
　　2.原告、被告乙ＯＯ、丙ＯＯ就被繼承人子ＯＯ附表一編號4至7遺
      產之應繼分各為4分之1，被告壬ＯＯ、己ＯＯ、庚ＯＯ就被繼承
      人子ＯＯ附表一編號4至7遺產之應繼分各為12分之1（即附
      表三所示應繼分比例，計算式詳如附表一備註欄第二點）
      。
（二）被繼承人並未以遺囑禁止分割遺產，上開遺產亦無不可分
      割約定，惟因兩造未能達成分割協議，爰請求分割被繼承
      人辛ＯＯ、子ＯＯ如附表一所示之遺產，並聲明：如主文第1
      項所示。
二、被告丙ＯＯ、乙ＯＯ則以：雖具狀稱原告於起訴時未將被繼承人
    辛ＯＯ之子丁ＯＯ列為被告，且未就被繼承人辛ＯＯ生前存款之利
    息納為遺產範圍，被繼承人子ＯＯ所遺土地亦未辦理繼承登記
    而無法分割，然原告上揭缺漏均已具狀更正並辦理繼承登記
    在案，故其等對原告所提「陳證一」之表格（即本院卷第33
    9頁所示被繼承人辛ＯＯ、子ＯＯ遺產範圍、分割方法、繼承人
    應繼分比例等項）均無意見等語。
三、被告壬ＯＯ、庚ＯＯ到庭陳稱：對原告所提「陳證一」之表格（
    即本院卷第339頁所示被繼承人辛ＯＯ、子ＯＯ遺產範圍、分割
    方法、繼承人應繼分比例等項）均無意見等語。
四、被告己ＯＯ雖設籍在花蓮縣○○鄉○○○街0號，惟與其同戶之被告
    壬ＯＯ到庭陳稱己ＯＯ未住上址，應為送達之處所不明，原告當
    庭聲請對被告己ＯＯ公示送達，本院准許之（見本院卷第225
    頁），嗣經本院依法對被告己ＯＯ於國內公示送達，其經合法
    通知未到庭爭執或具狀陳述。另被告丁ＯＯ經合法通知，未於
    言詞辯論期日到場，亦未提出書狀作何聲明或陳述。
五、本院之判斷：
（一）按遺產繼承人，除配偶外，由直系血親卑親屬為第一順序
      之遺產繼承人；同一順序之繼承人有數人時，按人數平均
      繼承；配偶與上開第一順位繼承人同為繼承時，其應繼分
      與他繼承人平均，此有民法第1138條第1款、第1141條本
      文、第1144條第1款分別明定之。又民法第1138條所定第
      一順序之繼承人，有於繼承開始前死亡或喪失繼承權者，
      由其直系血親卑親屬代位繼承其應繼分，於民法第1140條
      規定至明。次按繼承人得隨時請求分割遺產，但法律另有
      規定或契約另有訂定者，不在此限；繼承人有數人時，在
      分割遺產前，各繼承人對於遺產全部為公同共有，民法第
      1164、1151條分別定有明文。此外，繼承人欲終止其間之
      公同共有關係，惟有以分割遺產之方式為之，因此將遺產
      之公同共有關係終止改為分別共有關係，性質上屬分割遺
      產方法之一。而遺產分割，依民法第1164條、第830條第2
      項之規定，應由法院依民法第824條命為適當之分配，不
      受任何共有人主張之拘束。故法院選擇遺產分割之方法，
      應具體斟酌公平原則；各繼承人之利害關係；遺產之性質
      及價格；利用價值、經濟效用；經濟原則及使用現狀；各
      繼承人之意願等相關因素，以為妥適之判決。
（二）經查，原告主張被告丁ＯＯ為被繼承人辛ＯＯ之合法繼承人，
      且除被告丁ＯＯ以外之兩造均為被繼承人辛ＯＯ、子ＯＯ之合法
      繼承人，對於被繼承人辛ＯＯ、子ＯＯ所遺留如附表一所示之
      遺產並無不予分割之協議，亦無法律規定禁止分割之情形
      等節，業據提出除戶謄本、戶籍謄本、繼承系統表、財政
      部北區國稅局遺產稅免稅證明書、土地登記第一類及第二
      類謄本、花蓮縣地籍異動索引附卷可查（見本院卷第29至
      79、91至99頁），並經本院依職權調取被告丁ＯＯ之戶籍資
      料在卷可稽（見本院卷第311頁），及有花蓮縣吉安鄉農
      會111年2月18日花吉農總字第1110684號函覆之交易明細
      表、吉安仁里郵局郵寄之客戶歷史交易清單在卷可佐（見
      本院卷第257至279、285至287頁）。又被告丙ＯＯ之訴訟代
      理人（被告乙ＯＯ已委任被告丙ＯＯ為訴訟代理人）、被告壬
      ＯＯ、庚ＯＯ對於原告所提「陳證一」之表格（即本院卷第33
      9頁所示被繼承人辛ＯＯ、子ＯＯ遺產範圍、分割方法、繼承
      人應繼分比例等項）均表示無意見（見本院卷第345頁）
      ，而被告丁ＯＯ就原告主張之前揭事實，已於相當時期受合
      法之通知，而於言詞辯論期日不到場，亦未提出準備書狀
      爭執，依家事事件法第51條準用民事訴訟法第280條第3項
      、第1項之規定，視同自認，是以原告此部分主張應堪信
      為真實，故原告請求裁判分割遺產，自屬有據。
（三）本院審酌系爭遺產之性質、經濟效用、全體共有人之利益
      、使用現況，原告主張依應繼分比例為分割之方案，對各
      繼承人利益均屬相當，核屬公平，因認就被繼承人辛ＯＯ、
      子ＯＯ所遺如附表一所示之遺產，按附表一分割方法欄所示
      方法分割，應屬適當。從而，本件原告依遺產分割之法律
      關係請求分割遺產，為有理由，應予准許，爰判決如主文
      第1項所示。
六、又分割遺產之訴，核其性質，兩造本可互換地位，本件原告
    起訴雖於法有據，然被告之應訴乃法律規定所不得不然，且
    本件分割結果，繼承人均蒙其利，訴訟費用之負擔自以參酌
    兩造就系爭遺產應繼分之比例較為公允，爰判決如主文第2
    項所示。
七、據上論結，本件原告之訴為有理由，依家事事件法第51條、
    民事訴訟法第385條第1項前段、第80條之1、第85條第1項前
    段，判決如主文。
中　　華　　民　　國　　111 　年　　4 　　月　　13　　日
                    家事法庭    法  官  陳淑媛
以上正本係照原本作成。
如對本判決上訴，須於判決送達後20日之不變期間內，向本院提
出上訴狀。
如委任律師提起上訴者，應一併繳納上訴審裁判費。
中　　華　　民　　國　　111 　年　　4 　　月　　13　　日
                                書記官  陳佩姍
附表一（被繼承人辛ＯＯ、子ＯＯ之遺產）：
編號 被繼承人 遺產內容 價值 （新臺幣） 分割方法 （新臺幣） 1       辛ＯＯ 花蓮縣吉安鄉農會ＯＯ分部存款（定存） 1,000,000元（於87年3月9日結清帳號，現為0元） 由兩造依附表二所示之應繼分比例分別共有。 2  花蓮縣吉安鄉農會ＯＯ分部存款（通存） 615,191元（於87年3月9日結清帳號，現為0元）  3  中華郵政吉安ＯＯ郵局存款（通存，帳號：0000000-0000000） 319,580元  4            子ＯＯ 花蓮縣○○鄉○○段000地號土地（所有權，面積：125平方公尺，權利範圍：全部） 625,000元 由原告、被告乙ＯＯ、丙ＯＯ、壬ＯＯ、己ＯＯ、庚ＯＯ依附表三所示之應繼分比例分別共有。 5  花蓮縣○○鄉○○段00地號土地（所有權，面積：134平方公尺，權利範圍：全部） 670,000元  6  花蓮縣○○鄉○○段00地號土地（所有權，面積：11平方公尺，權利範圍：全部） 55,000元  7  花蓮縣○○鄉○○段00地號土地（所有權，面積：64平方公尺，權利範圍：全部） 2,227,200元  備註： 一、子ＯＯ死亡前，被繼承人辛ＯＯ之繼承人應繼分計算： 　　被繼承人辛ＯＯ於86年9月24日死亡，其繼承人為配偶子ＯＯ、子女即原告、被告乙ＯＯ、丙ＯＯ、丁ＯＯ（其母非子ＯＯ）。另被繼承人辛ＯＯ與子ＯＯ所生之子蘇秀清於85年2月19日死亡，其子女即被告壬ＯＯ、己ＯＯ、庚ＯＯ依法代位繼承蘇秀清對辛ＯＯ之應繼分。則子ＯＯ、原告、被告乙ＯＯ、丙ＯＯ、丁ＯＯ之應繼分各為6分之1，被告壬ＯＯ、己ＯＯ、庚ＯＯ之應繼分各為18分之1。 二、被繼承人子ＯＯ之繼承人應繼分計算（即附表三所示應繼分比例）： 　　被繼承人子ＯＯ於104年11月7日死亡，其繼承人為子女即原告、被告乙ＯＯ、丙ＯＯ。另被繼承人辛ＯＯ與子ＯＯ所生之子蘇秀清於85年2月19日死亡，其子女即被告壬ＯＯ、己ＯＯ、庚ＯＯ依法代位繼承蘇秀清對子ＯＯ之應繼分。則原告、被告乙ＯＯ、丙ＯＯ之應繼分各為4分之1，被告壬ＯＯ、己ＯＯ、庚ＯＯ之應繼分各為12分之1。 三、附表二應繼分比例計算： （一）被繼承人子ＯＯ於生前繼承自被繼承人辛ＯＯ之6分之1應繼分再轉繼承後之比例： 　　　被繼承人子ＯＯ於生前繼承自被繼承人辛ＯＯ之6分之1應繼分，由其子女即原告、被告乙ＯＯ、丙ＯＯ，及其孫子即被告壬ＯＯ、己ＯＯ、庚ＯＯ（代位繼承父辛ＯＯ對子ＯＯ之應繼分）再轉繼承。則子ＯＯ於生前繼承自被繼承人辛ＯＯ之6分之1應繼分再轉繼承後，由原告、被告乙ＯＯ、丙ＯＯ各24分之1（計算式：1/6×1/4＝1/24），被告壬ＯＯ、己ＯＯ、庚ＯＯ各72分之1（計算式：1/24×1/3＝1/72）。 （二）因此，原告、被告乙ＯＯ、丙ＯＯ、壬ＯＯ、己ＯＯ、庚ＯＯ繼承自辛ＯＯ之應繼分，再加上其等再轉繼承自子ＯＯ繼承辛ＯＯ之應繼分，則附表二所示應繼分比例為：原告、被告乙ＯＯ、丙ＯＯ各72分之15（計算式：1/6＋1/24＝15/72），被告壬ＯＯ、己ＯＯ、庚ＯＯ各72分之5（計算式：1/18＋1/72＝5/72）。另被告丁ＯＯ非子ＯＯ之子，故無再轉繼承自子ＯＯ繼承辛ＯＯ之應繼分，被告丁ＯＯ對被繼承人辛ＯＯ之應繼分仍為6分之1，經通分後為72分之12。     
附表二：
繼承人 應繼分 （被繼承人辛ＯＯ） 甲ＯＯ 15/72 乙ＯＯ 15/72 丙ＯＯ 15/72 丁ＯＯ 12/72 壬ＯＯ 5/72 己ＯＯ 5/72 庚ＯＯ 5/72 
附表三：
繼承人 應繼分 （被繼承人子ＯＯ） 甲ＯＯ 1/4 乙ＯＯ 1/4 丙ＯＯ 1/4 壬ＯＯ 1/12 己ＯＯ 1/12 庚ＯＯ 1/12